臺灣高等法院刑事判決
109年度交上易字第276號
上  訴  人  臺灣桃園地方檢察署檢察官 
被      告  李忠韋




上列上訴人因被告過失傷害案件，不服臺灣桃園地方法院109年
度交易字第277號，中華民國109年6月10日第一審判決（起訴案
號：臺灣桃園地方檢察署108年度偵字第18682號），提起上訴，
本院判決如下：
    主  文
上訴駁回。
    理  由
一、聲請簡易判決處刑意旨略以：李忠韋於民國108年5月29日中
    午12時14分許，駕駛車牌號碼000-0000號自用小客車，沿桃
    園市八德區介壽路2段由大溪往桃園方向行駛，行經同市區
    介壽路2段與介壽路2段133巷交岔口前欲右轉入133巷內行駛
    時，本應注意轉彎車應讓直行車先行，而依當時天候晴、日
    間自然光線、柏油路面乾燥、無缺陷、無障礙物、視距良好
    ，並無不能注意之情形，竟疏未注意，禮讓直行車先行而逕
    行右轉，適同向由姚苓騎乘車牌號碼000-0000號普通重型機
    車自同向右方直行駛至該處，二車因而發生擦撞，致姚苓受
    有四肢多處擦挫傷之傷害，因認李忠韋涉犯修正後刑法第28
    4條前段之過失傷害罪嫌。
二、按犯罪事實應依證據認定之，無證據不得認定犯罪事實。又
    不能證明被告犯罪者，應諭知無罪之判決。刑事訴訟法第15
    4條第2項、第301條第1項分別定有明文。而事實之認定，應
    憑證據，如未能發現相當證據，或證據不足以證明犯罪事實
    ，自不能以推測或擬制之方法，為裁判基礎。此所稱之證據
    ，雖不以直接證據為限，間接證據亦包括在內，然而無論直
    接或間接證據，其為訴訟上之證明，須於通常一般人均不致
    有所懷疑，而得確信其為真實之程度者，始得據為有罪之認
    定。倘其證明尚未達到此一程度，而有合理懷疑之存在，致
    無從使事實審法院獲得有罪之確信時，即應諭知被告無罪之
    判決（最高法院40年台上字第86號、76年台上字第4986號判
    例意旨參照）。再按告訴人之告訴，係以使被告受刑事訴追
    為目的，是其陳述是否與事實相符，仍應調查其他證據以資
    審認，必告訴人所述被害情形，無瑕疵可擊，且就其他方面
    調查，又與事實相符，始足據為有罪判決之基礎（最高法院
    52年台上字第1300號判例、81年度台上字第3539號判決意旨
    參照）。
三、公訴意旨認被告李忠韋涉犯上開罪嫌，無非係以告訴人姚苓
    之指訴、沙爾德聖保祿修女會醫療財團法人聖保祿醫院診斷
    證明書、道路交通事故現場圖、道路交通事故調查報告表㈠㈡
    、臺灣桃園地方檢察署勘驗筆錄、監視器光碟暨截圖照片、
    現場及車損照片，為其主要論據。訊據被告固坦承其於上開
    時、地，駕駛前揭自用小客車與告訴人所騎乘機車發生擦撞
    ，告訴人並因而受有上開傷勢等情，惟堅決否認有何公訴意
    旨所指之過失傷害犯行，辯稱：我當時右轉前有提早打方向
    燈，且行進緩慢，後方的車有看到我要轉彎，我也有禮讓，
    是告訴人沒有注意前方道路狀況，超車時沒有打方向燈，往
    前超車撞到我，我並沒有過失等語。經查：
　㈠被告於108年5月29日中午12時14分許，駕駛車牌號碼000-000
    0號自用小客車，沿桃園市八德區介壽路2段由大溪往桃園方
    向行駛，行經同市區介壽路2段與介壽路2段133巷交岔口前
    欲右轉入133巷內行駛時，與同向由告訴人所騎乘車牌號碼0
    00-0000號普通重型機車發生碰撞，致告訴人受有四肢多處
    擦挫傷傷害等事實，業據證人即告訴人姚苓於警詢、偵訊及
    原審時指述在卷(見偵卷第8、9、34頁，原審卷第24頁），
    並有沙爾德聖保祿修女會醫療財團法人聖保祿醫院診斷證明
    書、道路交通事故現場圖、道路交通事故調查報告表㈠㈡、臺
    灣桃園地方檢察署勘驗筆錄、監視器光碟暨截圖照片、現場
    及車損照片在卷可按(見偵卷第10至18、37至38頁背面），
    且為被告所自承，是此部分之事實，固堪認定。　
  ㈡又證人即告訴人於警詢證稱：案發時我沿介壽路2段往桃園方
    向直行，行經肇事地點，我看見對方直接右轉，導致我撞上
    對方的右前方，發現危險時距離已經很近，我當時正在專心
    騎車，當下有立即煞車，但煞不住云云(見偵卷第8頁背面)
    ；於檢事官詢問時證稱：被告駕駛車輛行經肇事路口，右轉
    時雖有打方向燈，但未注意後方來車，且未注意轉彎車應讓
    直行車先行，我當時騎車直行同向行駛在被告車輛後方，因
    為閃避不及因而發生碰撞，被告約於路口5公尺才打方向燈
    ，我在被告車輛右後車門旁，我並沒有要超車，是被告突然
    右轉彎云云(見偵卷第34頁)。復於原審審理時指訴稱：「（
    問：你騎車在什麼地方看到被告打右方向燈？）前方5公尺
    ，當時我在騎車他就直接右轉，我有看到他打方向燈」、「
    不管今天是開車還是騎車都要注意右後方，但有轉彎車的時
    候，應該要注意右後方，我當時在做警詢及檢事官詢問做筆
    錄的時候有陳述，我看到對方右轉的時候已經來不及煞車，
    而當時對方有先打右轉燈沒錯，就直接轉了，導致撞上」云
    云(見原審卷第24頁)。然告訴人之告訴，係以使被告受刑事
    訴追為目的，是其陳述是否與事實相符，自仍應調查其他證
    據以資審認。
  ㈢經原審依職權勘驗警方蒐證光碟內名稱為⑴「00000000（租10
    702）介壽路二段與金和路口-2.介壽路二段與大和路口（全
    ）【0000-00-00 000000】-00000000000000-00000000-0000
    00-movie」；⑵「A.B車行向.avi」錄影檔，勘驗結果為：
　「⑴『00000000（租10702）介壽路二段與金和路口-2.介壽路
　     二段與大和路口（全）【0000-00-00 000000】-0000000
       0000000-00000000-000000-movie』檔：
　　①於監視器畫面時間108年5月29日（下同）12時14分00秒，
      可見被告駕駛自用小客車沿桃園市八德區介壽路二段路旁
      之速邁樂加油站或附設之洗車場前方行駛出來進入路面，
      並且沿介壽路二段往桃園區方向行駛，畫面中已可見被告
      有打右方向燈之情事。如勘驗照片1、1-1。
　　②於12時14分14秒，可見被告駕駛上開車輛至桃園市八德區
      介壽路二段及介壽路二段133巷之巷口，畫面明顯見被告
      駕駛之車輛車頭有右偏之情形亦即被告要右轉桃園市八德
      區介壽路二段133巷，其之車輛已占據介壽路二段之路邊
      。此時畫面中並未見告訴人之普通重型機車，告訴人之機
      車顯然行駛路邊而遭被告之車輛遮掩。如勘驗照片2、3。
　  ③於12時14分15秒，可見被告駕駛之車輛車頭已經右偏且有
      打右方向燈，然因告訴人明顯自被告右後方之路邊駛至，
      二車發生碰撞，被告車輛停在上開交叉路口。如勘驗照片
      4。
　　④於12時14分18秒，可見告訴人跌坐於路口前方之路邊，而
      機車則倒於介壽路二段與該路段133巷口，即被告之自小
      客車右前方（介壽路二段路邊往路口之虛擬沿伸處）。如
      勘驗照片5。
　　⑵『A.B車行向.avi』檔：於監視器畫面時間108年5月29日
　　  （下同）12時14分11秒至12秒，畫面中可見被告駕駛車牌
      號碼000-0000號自用小客車沿桃園市八德區介壽路二段旁
      之速邁樂加油站或附設之洗車場前方行駛出來進入路面，
      往前行駛（其前一路口即介壽路二段與該路段133巷、大
      和路交岔路口），不斷閃爍右方向燈，此時該畫面中可見
      告訴人騎乘機車亦與被告同方向直行，告訴人位於被告駕
      駛車輛之右後方，沿路面邊線行駛。如勘驗照片A、B。」
      有原審勘驗筆錄可憑(見原審卷第19至46頁)。此外，復有
      本院所製監視畫面截圖照片，內容為：
　「⑴『00000000（租10702）介壽路二段與金和路口-2.介壽路
　　  二段與大和路口（全）【0000-00-00 000000】-00000000
      000000-00000000-000000-movie』檔：
　　①於監視器畫面時間108年5月29日（下同）12時13分54秒，
      被告駕白色自用小客車起駛於路旁（黑色棚屋前）。
　　②於12時13分55秒，被告駕白色自用小客車起駛於路旁（車
      頭有轉向）。
　　③於12時13分56秒至12時14分01秒，被告駕白色自用小客車
      起駛於路旁。
　　④於12時14分02秒，被告駕白色自用小客車起駛於路旁（遭
      前後來車擋住全看不見）。
　　⑤於12時14分03秒，被告駕白色自用小客車起駛於路旁（出
      現於畫面鏡頭）。
　　⑥於12時14分04秒，被告駕白色自用小客車起駛於路旁（遭
      前後來車擋住全看不見）。
　　⑦於12時14分05秒至07秒，被告駕白色自用小客車起駛於路
      旁（遭前後來車擋住全看不見）。　　
　　⑧於12時14分07秒，被告駕白色自用小客車起駛於路旁（出
      現於畫面鏡頭）。
　　⑨於12時14分08秒至10秒，被告駕白色自用小客車已駛進道
      路。
　　⑩於12時14分11秒至12秒，被告駕白色自用小客車已駛進道
      路（遭前後來車擋住全看不見）。　　
　　⑪於12時14分13秒，被告駕白色自用小客車已在肇事巷口斑
      馬線（前車身遭擋住），準備右彎。
　　⑫於12時14分14秒，被告駕白色自用小客車已過肇事巷口斑
      馬線（前車身遭擋住），準備右彎。
　　⑬於12時14分15秒，被告急煞停，應該是發現與告訴人發生
      了碰撞，告訴人人車滾落在地。
　　⑭於12時14分16秒至18秒，告訴人旋即坐起身。　　
　　⑵『A.B車行向.avi』檔：
　　①於監視器畫面時間108年5月29日（下同）12時14分00秒，
      被告駕白色自小客車準備起駛。
　　②於12時14分01秒，被告駕白色自小客車準備起駛。
　　③於12時14分02秒，被告減速禮讓左方來車先行。
　　④於12時14分03秒，被告減速禮讓左方來車先行。
　　⑤於12時14分04秒，被告加速駛入車道，告訴人騎乘機車沿
      白線行駛在被告左後方。
　　⑥於12時14分05秒，被告駛入車道，告訴人騎乘機車沿白線
      行駛在被告左後方。
　　⑦於12時14分06秒，被告駛入車道，告訴人騎乘機車沿白線
      行駛在被告左後方。
　　⑧於12時14分07秒，被告駛入車道，告訴人騎乘機車沿白線
      行駛在被告左後方。
　　⑨於12時14分08秒，被告駛入車道，告訴人騎乘機車沿白線
      行駛在被告左後方並減速。
　　⑩於12時14分09秒，被告駛入車道過第一個斑馬線並閃右邊
      方向燈，告訴人變換方向行駛在被告右後方。
　　⑪於12時14分10秒，被告駛過路口並閃右邊方向燈，告訴人
      變換方向行駛在被告右方，但已不在被告車後。
　　⑫於12時14分11秒，被告駛過第二條斑馬線並閃右邊方向燈
      ，告訴人加速行駛逐漸超越其左方機車。
　　⑬於12時14分12秒，被告繼續往前行駛並閃右邊方向燈，告
      訴人加速行駛漸次超越其左方機車。
　　⑭於12時14分12秒，被告逐漸駛離鏡頭至完全離開監視器畫
      面。
　　⑮於12時14分13秒，告訴人亦離開監視器畫面（影片中，雙
      方始終保持一定距離）」，有本院所製監視畫面截圖照片
      在卷可佐(見本院卷第55至76頁)。
  ㈣告訴人雖於原審指稱被告約於路口5公尺始打方向燈云云，然
    經原審勘驗結果及依本院所製監視器畫面截圖照片所示，可
    見被告駕駛自用小客車沿桃園市八德區介壽路2段路旁之速
    邁樂加油站或附設之洗車場前方行駛出來進入路面，並且沿
    介壽路二段往桃園區方向行駛，畫面中已可見被告有打右方
    向燈之情事(於12時14分09秒時即打右方向燈，見本院卷第7
    4頁照片)，而發生碰撞之時間係12時14分15秒時(見本院卷
    第66頁)，可知被告於事發地點大約前一個路口，即已預先
    打右方向燈，且顯示右方向燈之時間已約6秒，並非距路口
    僅5公尺左右始突然打右方向燈，隨即任意右轉，告訴人此
    部分所指，尚屬無據。又依上開勘驗結果及截圖照片可知，
    本件案發前，告訴人騎乘之機車原與被告所駕自小客車有相
    當距離，自被告顯示右方向燈後，告訴人騎乘之機車接連超
    越其他車輛來到事發路口。而在事發之時，被告所駕自小客
    車之車頭即已右偏並已占據介壽路2段之路邊，且依勘驗照
    片，該車之後輪於案發前已經駛至本件交岔路口之近端斑馬
    線處，該車已然進入該路口，告訴人明顯違規行駛路邊而至
    ，並且欲自被告所駕自小客車右後方超越被告所駕自小客車
    而進入並通過路口，因而肇事，告訴人一再陳稱其沒有要超
    車云云，顯與事實不合，難認可採。
　㈤另檢察官及告訴人雖主張：被告係轉彎車，應讓直行車之告
    訴人所駕機車先行云云。惟按道路交通安全規則第102條第1
    項第2款條文中關於「轉彎車應暫停讓直行車先行」規定，
    係適用在無號誌且無劃分幹、支線道且車道數相同之交岔路
    口；又同條第1項第7款另有「轉彎車應讓直行車先行」之規
    定，則係適用在對向車道車輛，及號誌化路口紅燈允許右轉
    車輛與橫向直行車輛之情形；至於在同一車道且同向行駛之
    二車，其前、後車之行車秩序，仍應遵守道路交通安全規則
    第94條第1項「汽車在同一車道行駛時，除擬超越前車外，
    後車與前車之間應保持隨時可以煞停之距離」之規定，並無
    前揭「轉彎車應讓直行車」規定之適用，有交通部101年10
    月30日交路字第1010034980號函可資參照，此亦為本院辦理
    同類案件於職務上所知之事實。本件告訴人於案發前係違規
    行駛路邊，其與被告於案發前更係同向行駛在被告之車輛後
    方，並非對向行駛，本件並無道路交通安全規則第102條第1
    項第7款所謂轉彎車應讓直行車先行之可言，檢察官所指被
    告違反該義務，容有誤會。而告訴人既與被告同向行駛，被
    告乃行駛於告訴人左前方外側車道，告訴人係違規行駛路邊
    ，則告訴人自應負有應注意車前狀況之義務，告訴人竟有上
    開在交岔路口違規超車之危險行為，復未注意前車動態，在
    被告已駛入路口並且右前車身已占據路邊進行右轉行為之過
    程中，猶自被告右後方超車駛來，其明顯違反道路交通安全
    規則第101條第1項第1款、第3款、第5款(超車時應遵守之規
    定)、第94條第3項(注意車前狀況及兩車並行之間隔)各規定
    ，而侵犯被告右彎路權，又其駕駛行為已致被告及與被告相
    同右彎之一般用路人均無時間及空間得以應對而避免本件車
    禍之發生，是告訴人自應對本件車禍負完全之過失責任，尚
    難認被告有何注意義務違反之過失。
  ㈥此外，本件車禍事故經原審送請桃園市政府車輛行車事故鑑
    定會鑑定肇事責任結果，亦同認「一、姚苓駕駛普通重型機
    車行經行車管制號誌正常運作不對稱交岔路口，未與前車左
    側保持半公尺以上之間隔自右側超越，為肇事原因。二、李
    忠韋駕駛自用小客車無肇事因素。」，復有該鑑定意見書在
    卷足參。
四、綜上所述，本件依公訴人所提出之證據，僅能證明被告於上
    揭時地，駕駛車輛與告訴人騎乘機車發生車禍，告訴人因此
    受有前揭傷害，然客觀上尚未達到使通常一般之人均不致於
    有所懷疑，而得確信被告確有違反注意義務之駕車過失，復
    無其他積極事證足認被告有過失傷害犯行，揆諸首揭說明，
    既無從證明被告犯罪，自應諭知無罪之判決。原審同此認定
    ，依審理結果而判決被告無罪，經核並無違誤。
五、檢察官上訴意旨略以：按汽車行駛至交岔路口，轉彎車應禮
    讓直行車先行，道路交通安全規則第102條第1項第7款訂有
    明文。是有關讓車之規定，旨在確認行車順序及劃分道路路
    權，以維護交通往來之安全，故所謂讓車，當指車輛駕駛人
    必須待有路權之其他車輛駕駛人通過，安全無虞時，始能再
    繼續通行之謂；轉彎車除應禮讓直行車先通過外，在轉彎過
    程中，亦須隨時注意直行車道之車況，作隨時停讓之準備。
    本件經原審當庭勘驗監視器錄影畫面，可知被告於案發時行
    經肇事路口之際，雖有靠路邊行駛並打右轉方向燈，惟該時
    後方車流眾多，實應注意且能注意後方來車並禮讓直行車輛
    先行，然被告卻未能注意，貿然右轉，以致告訴人反應不及
    與被告所駕駛車輛發生碰撞，因而倒地受有傷勢，被告有肇
    事因素而有過失甚明。縱使告訴人亦有未注意減速慢行及未
    注意車前狀況之過失存在，仍不能因此免除被告之過失責任
    。原審判決被告無罪，實有認事用法之違誤，請將原判決撤
    銷，更為適當合法之判決等語。
六、駁回上訴之理由：
　㈠按刑事訴訟法第161條第1項規定：檢察官就被告犯罪事實，
    應負舉證責任，並指出證明之方法。對於其所訴之被告犯罪
    事實，應負提出證據及說服之實質舉證責任，倘所提出之證
    據，不足為被告有罪之積極證明，或其闡明之證明方法，無
    從說服法官以形成被告有罪之心證，基於無罪推定之原則，
    自應為被告無罪判決之諭知。　　
　㈡經查，本案依公訴人所提出之證據資料，固可認定被告確有
    駕駛自用小客車與告訴人騎乘之機車發生碰撞，告訴人並因
    此受傷等事實，然依前述，本件乃係告訴人明顯違規行駛路
    邊，並欲自被告所駕自小客車右後方超越被告所駕自小客車
    而進入並通過路口，因而肇事，又本件被告與告訴人並非對
    向行駛，而係同向行駛，被告在前、告訴人在後，自應由告
    訴人注意前車即被告之行車動向，採取適宜之避煞安全措施
    ，並無道路交通安全規則第102條第1項第7款之適用，本院
    復查無任何積極證據，足認被告駕駛車輛有何注意義務之違
    反，自難遽認被告確有公訴意旨所指過失傷害之犯行。本件
    依檢察官所提之證據，尚未達於通常一般之人均不致有所懷
    疑，而得確信為真實之程度，本件起訴書所列證據及卷內訴
    訟資料，業經本院逐一剖析，參互審酌，仍無從獲得有罪心
    證，業經本院詳述如前，上訴意旨以前揭理由執為被告犯行
    之認定，難認可採，檢察官未積極舉提新事證，猶執前開情
    詞提起上訴，指摘原判決不當，求予撤銷改判，核無理由，
    應予駁回。
據上論斷，應依刑事訴訟法第368條，判決如主文。
本案經檢察官邱文中提起公訴，檢察官楊尉汶提起上訴，檢察官
陳昱旗到庭執行職務。
中　　華　　民　　國　　109 　年　　12　　月　　9 　　日
                  刑事第十一庭  審判長法　官  周煙平
　　　　　　　　　                    法　官  陳俞伶
　　　　　　　　　　　　　　　　　　  法　官  連育群
以上正本證明與原本無異。
不得上訴。
                                      書記官  廖紫喬
中　　華　　民　　國　　109 　年　　12　　月　　9 　　日